【裁判字號】    90,上,371
【裁判日期】    901231
【裁判案由】    返還價金
【裁判全文】
臺灣高等法院臺中分院民事判決  九十年度上字第三七一號
      上  訴  人  甲○○
      訴訟代理人  曾文良
      被 上訴 人  乙○○
      法定代理人  蔡李集
右當事人間返還價金事件，上訴人對於中華民國九十年五月三十一日臺灣臺中地方法
院九十年度訴字第一一一號第一審判決提起上訴，本院判決如左：
      主      文
原判決關於駁回上訴人後開第二、三項之訴部分及該部分訴訟費用之裁判均廢棄。
被上訴人乙○○應給付上訴人新台幣四十三萬五千五百元，及自九十年一月十日起至
清償日止按年息百分之五計算之利息。
被上訴人上毅建設股份有限公司應給付上訴人新台幣二十三萬四千五百元，及自九十
年一月十日起至清償日止按年息百分之五計算之利息。
其餘上訴駁回。
第一、二審訴訟費用由上訴人負擔二分之一，餘由被上訴人平均負擔。
      事      實
甲、上訴人方面：
一、聲明：求為判決：
（一）、原判決廢棄。
（二）、被上訴人乙○○應給付上訴人新台幣八十七萬一千元，及自起訴狀繕本送達
        之日起至清償日止按年息百分之五計算之利息。
（三）、被上訴人上毅建設股份有限公司（以下簡稱上毅公司）應給付上訴人新台幣
        四十六萬九千元，及自起訴狀繕本送達之日起至清償日止按年息百分之五計
        算之利息。
（四）、第一、二審訴訟費用由被上訴人負擔。
二、陳述：除與原判決記載相同者，茲引用之外，補稱：
 （一）、協議書之約定，係被上訴人單方面之意思，上訴人並未同意。
 （二）、買賣契約約定，房屋要在七百個工作天完成，被上訴人卻拖了一年多才完
         工，至民國（下同）八十四年十二月二十九日才拿到使用執照。且房屋瑕
         疵沒有依約修補，被上訴人無權解除契約。
乙、被上訴人方面：
一、聲明：求為判決：
（一）、上訴駁回。
（二）、訴訟費用由上訴人負擔。
二、陳述：除與原判決記載相同者，茲引用之外，補稱：
（一）、本件上訴人於原審起訴主張被上訴人未依兩造於八十四年三月十日所定協議
        書履行，有違約情事，而依民法第二百二十六條第一項之規定請求損害賠償
        。惟查，依兩造上揭協議書所定有關樓梯旋轉處改為圓弧造型及通後院大門
        以不鏽鋼大門材質施作，此項為上訴人委託被上訴人於交屋後施作，若未施
        作，則由被上訴人補貼上訴人新台幣三萬元，此觀諸協議書及訴外人李文軾
        於檢察署八十九年度調偵字第一三二號案件所為證述即足明瞭，此有呈卷之
        不起訴處分書可稽。而依兩造上揭協議書第三點約定，上訴人需於房屋交屋
        前結算所有工程期款，然上訴人未依約給付工程期款，經被上訴人定期催告
        履行，上訴人仍拒不給付，是經被上訴人依約解除系爭買賣契約，此有呈卷
        之存証信函可証。故被上訴人係於解除系爭買賣契約後，方另行出售系爭房
        地，此為被上訴人正當權利之行使，並無侵害上訴人之權益，是上訴人遽為
        損害賠償之請求，應無理由。
（二）、本件上訴人上訴理由略以前揭兩造之協議書係被上訴人片面之詞與單方意思
        ，其並未同意也無蓋章簽名云云。然查，上訴人非僅於起訴時即依該協議書
        為其主張之証據，而自行提出，且對於協議書上其簽名及印章之真正均不否
        認，而於鈞院審理時，其訴訟代理人亦自承係由其陪同上訴人一齊簽訂該協
        議書，於檢察署八十九年調偵字第一三二號案件亦為相同之陳述，復以上訴
        人所呈卷其於八十四年十一月十四日以新竹東門郵局第二○一號存証信函所
        載「本人於接獲貴公司信函後之決定如下，依八十四年三月十日與貴公司之
        協議書，已將工程款付上，俟內容之一、二項完工確認無誤，自當付清餘款
        」之記載，均再再証明前揭協議書確係經兩造簽訂甚明，是上訴人空言否認
        ，當無足採。
         理       由
一、本件上訴人起訴主張：上訴人於八十一年十一月二十五日分別向被上訴人乙○○
    、被上訴人上毅公司訂購坐落台中市○○區○○段一九０之二八、一八五之一三
    、一九、一九五地號土地及其上所興建之上毅上邑編號店（一＋二）樓Ａ六房屋
    （下稱系爭房地），約定土地價款為四百二十二萬五千元，房屋價款為二百二十
    七萬五千元，總價六百五十萬元，前開土地部分上訴人已給付被上訴人乙○○八
    十七萬一千元，房屋部分則已給付被上訴人上毅公司四十六萬九千元，嗣因被上
    訴人上毅公司未按圖施工，經上訴人提出異議後，被上訴人上毅公司乃與上訴人
    達成協議，允諾繼續施作，並將樓梯旋轉處改為圓弧造型，另通後院大門以不銹
    鋼大門材質施作，然被上訴人不但未依協議內容施作，且片面解除買賣契約，將
    前開房屋及基地另售他人，並已辦妥產權移轉登記，以致無法交付上訴人，上訴
    人向被上訴人所購買之系爭房地，已因被上訴人違約另售他人並辦妥產權移轉登
    記而罹於給付不能，自屬可歸責於被上訴人之事由，爰依民法第二百二十六條第
    一項給付不能之規定，請求被上訴人乙○○、被上訴人上毅公司分別賠償上訴人
    業經繳付之土地價款八十七萬一千元、房屋價款四十六萬九千元之損害。被上訴
    人則以兩造間就系爭房地訂有買賣契約，惟上訴人未依約給付買賣價款，迭經催
    告，亦遲延不履行，嗣於八十八年九月二日經被上訴人以存證信函為解除契約之
    意思表示，系爭買賣契約既經依法解除，被上訴人對於上訴人即無給付義務存在
    ，則被上訴人於解除契約後，將系爭房地另行出售，係為權利之正當行使，並未
    侵害上訴人之權利，而被上訴人依約沒收已繳納之價款亦屬合法，則上訴人依民
    法第二百二十六條第一項給付不能之規定，請求被上訴人賠償損害，顯屬無據等
    語，資為抗辯。
二、上訴人主張兩造於八十一年十一月二十五日簽訂系爭房地買賣契約，由上訴人向
    被上訴人乙○○購買坐落台中市○○區○○段一九０之二八、一八五之一三、一
    九、一九五地號土地，及向被上訴人上毅公司購買上毅上邑編號店（一＋二）樓
    Ａ六房屋（下稱系爭房地），約定土地價款為四百二十二萬五千元，房屋價款為
    二百二十七萬五千元，總價六百五十萬元，上訴人業已給付被上訴人乙○○八十
    七萬一千元、被上訴人上毅公司四十六萬九千元等情，業據提出預定土地買賣契
    約書影本一份、預定房屋買賣契約書影本一份、中國農民銀行中港分行存款送款
    簿影本三份、統一發票影本二份、支票影本一份等物為證，被上訴人亦不爭執，
    自堪信為真實。至於上訴人主張被上訴人上毅公司未按圖施工，經上訴人發覺瑕
    疵，被上訴人上毅公司復未依協議內容進行修改，並片面解除契約，將系爭房地
    另行出賣他人，辦妥所有權移轉登記，其解約自不合法等情，提出協議書影本一
    份、存證信函影本七份、律師函影本一份、廣告圖影本一份等物為證，被上訴人
    則否認上情，辯稱：依照協議書之內容係指上訴人應於交屋前按期繳付工程款，
    而被上訴人上毅公司於交屋後進行修改工程，至於契約中未施作部分，則由被上
    訴人上毅公司給付上訴人三萬元作為工程補貼費用，被上訴人並無任何違約之情
    事，上訴人未依約給付買賣價款，迭經催討，亦不履行，被上訴人乃依法解除契
    約，系爭買賣關係既經解除，被上訴人對於上訴人已無任何給付義務，是以，被
    上訴人將系爭房地另行出售他人，係權利之正當行使，並未侵害上訴人之權益等
    語，並提出存證信函影本一份、土地登記謄本一份、建物登記謄本一份、臺灣臺
    中地方法院檢察署八十九年度調偵字第一三二號不起訴處分書一份、臺灣高等法
    院臺中分院檢察署八十九年度議字第七九０號處分書一份等物為證。經查：
    （一）按稱買賣者，謂當事人約定一方移轉財產權於他方，他方支付價金之契約
          ；又物之出賣人，負交付其物於買受人，並使其取得該物所有權之義務；
          而買受人對於出賣人，有交付約定價金及受領標的物之義務；民法第三百
          四十五條第一項定有明文。上訴人與被上訴人間成立系爭房地買賣契約，
          業如前述，則被上訴人負有交付系爭房地及辦理所有權移轉登記之義務，
          而上訴人負有給付價金之義務，雙方有對待給付之義務。
    （二）上訴人於被上訴人通知給付買賣價款辦理交屋之際，拒絕付款之理由，係
          以被上訴人上毅公司興建之系爭房屋有瑕疵存在，並遲延交屋，而被上訴
          人上毅公司亦未依事後協議進行修改工程等情，被上訴人則提出證人李文
          軾於臺灣臺中地方法院檢察署偵查中證稱：「當初告訴人（即上訴人）向
          我們買房子，雖有約定七百天交屋，我們亦有如期蓋好，當時約在八十三
          年底，該棟約有二百九十六戶，我們打算三個月內辦好交屋，屆期約有十
          來戶未辦好交屋，告訴人即其中一戶，為何未交屋是因樓梯之迴轉處，告
          訴人不滿意，他覺得太小了，我們公司亦有組一交屋小組來處理此事，並
          派人去新竹與告訴人協商如何交屋，告訴人有提供一方案，要減價一百二
          十萬元，我們將消息帶回公司，公司認為不划算，始僵持不下，直到去年
          我離職前均未妥置，我到現在還不知道公司已賣了，且公司與告訴人之間
          ，有許多存證信函，今業已出售完畢，其中六戶係新竹客戶，至今未能交
          屋，告訴人沒有正常繳納工程款，當時公司決定為先收齊正常應繳之買賣
          房地之進度款項，才受理有關之工程變更事務，是當時處理後之結論為：
          如買賣價金正常繳納，公司便接受其工程上之變更要求，雖不盡合理，如
          樓梯加寬、公寓之店面後方須開一道便門，與大樓中庭相連，但亦告知該
          變更工程必須待完工交屋時方能施工，而其間客戶若不放心，同意該工程
          若未施作可減付買賣價金三萬元整，因此達成共識。誰知當本案於八十四
          年十二月二十九日取得完工執照期間，告訴人均未如房地買賣契約約定繳
          交任何款項，並藉故以工程品質不佳為理由，要求減少買賣價金一百萬元
          ，公司多次派員處理皆無結果，由於告訴人只給付一百二十萬元，佔房地
          總價之百分之十八，公司雖一直保留產權，惟至終未見該戶善意前來處理
          ，因此經最後存證信函通知後，隨即將該屋銷售」等語為據，徵諸上訴人
          提出之協議書其內容記載與證人李文軾所述情節相符，則上訴人指稱系爭
          房地之瑕疵當係指樓梯旋轉處改為圓弧造型及通後院大門改以不銹鋼大門
          之施作，惟針對協議內容而言，係屬上訴人與被上訴人上毅公司間之修改
          協議而言，並非被上訴人上毅公司本身所交付之房屋存在有減損品質效用
          之瑕疵，是以，上訴人主張被上訴人上毅公司交付之系爭房屋有瑕疵者，
          洵屬無據，要難採信；又上訴人指稱被上訴人上毅公司遲延完工者，並未
          提出任何相關事證以資說明，而被上訴人則提出證人李文軾之證述內容說
          明如期完工之情，則上訴人該部分主張，亦屬無據，尚難信為真實；至於
          上訴人與被上訴人上毅公司協議修改之項目，依據協議書之內容記載，係
          約定上訴人應按期給付工程款辦理交屋，被上訴人上毅公司始於交屋後進
          行修改工程之施作，若未進行施作者，被上訴人上毅公司同意以三萬元之
          代價補貼上訴人作為工程修改費用，此有協議書影本一份為證，是以，依
          據協議書之內容，上訴人負有先行給付之義務，尚無主張同時履行抗辯權
          利之餘地，則上訴人未按期給付工程款辦理交屋，即有可歸責於上訴人之
          事由，自不得以被上訴人上毅公司未為修改工程，即拒絕給付系爭房地之
          工程款。又上訴人上訴理由以前揭兩造之協議書係被上訴人片面之詞與單
          方意思，其並未同意也無蓋章簽名云云。然查，上訴人非僅於起訴時即依
          該協議書為其主張之証據，且對於協議書上其簽名及印章之真正均不否認
          ，而於本院審理時，其訴訟代理人曾文良亦自承係由其陪同上訴人一齊簽
          訂該協議書，於檢察署八十九年調偵字第一三二號案件亦為相同之陳述，
          復以上訴人所呈，其於八十四年十一月十四日以新竹東門郵局第二○一號
          存証信函所載「本人於接獲貴公司信函後之決定如下，依八十四年三月十
          日與貴公司之協議書，已將工程款付上，俟內容之一、二項完工確認無誤
          ，自當付清餘款」之記載，均再再証明前揭協議書確係經兩造簽訂甚明，
          是上訴人空言否認，當無足採。
    （三）次按系爭預定土地買賣契約書第六條第一款之違約處罰規定：「甲方（即
          上訴人）應付土地款之全部或一部份（含貸款）不履行第二條之付款規定
          時，如逾期滯納經乙方（即被上訴人乙○○）定期催告後仍不繳付者，即
          視為違約，乙方得逕行解除本契約，甲方同意已繳交之款項全部做為違約
          金，由乙方沒收，倘若產權部分已移轉過戶為甲方名義時，乙方得再將產
          權逕行移轉過戶為乙方名義及產生之任何費用由甲方負擔，如需甲方蓋章
          及印鑑證明或其他證件時，甲方應自乙方通知日起三日內提供絕無異議。
          」，系爭預定房屋買賣契約書第十條第二款之違約處罰規定：「甲方（即
          上訴人）應付之各項房屋款之全部或一部份（含貸款）不履行第二條之付
          款規定時，如逾期滯納，經乙方（即被上訴人上毅公司）定期催告後仍延
          不繳付者，即視為違約，乙方得逕行解除本契約，甲方同意已繳之款項全
          部作為違約金，由乙方沒收，倘若產權部分已移轉過戶為甲方名義時，乙
          方得再將產權逕行移轉過戶為乙方名義及產生之任何費用由甲方負擔，如
          需甲方蓋章及印鑑證明或其他證件時，甲方應自乙方通知日起三日內提供
          絕無異議。」，上訴人既有依約繳付買賣價金之義務，業如前述，上訴人
          經被上訴人定期催告後仍不履行給付約定價金之義務，復無拒絕付款之正
          當事由，則被上訴人以上訴人違反系爭預定土地買賣契約第六條第一款、
          系爭預定房屋買賣契約第十條第二款之規定，據以解除系爭房地買賣契約
          ，於法有據，上訴人指摘被上訴人無權片面解除契約，要難採信。
    （四）再按契約當事人之一方遲延給付者，他方當事人得定相當期限，催告其履
          行，如於期限內不履行時，得解除契約，民法第二百五十四條定有明文。
          系爭房地買賣契約，已經被上訴人以原告遲延給付價金之違約事由，依法
          解除，業如前述，是以，兩造間已無任何債權債務關係存在，系爭房地既
          屬被上訴人所有，則被上訴人將系爭房地另行出售第三人，係屬處分自己
          之物之權利行為，並未侵害上訴人之權益，且被上訴人依法解除契約，亦
          無可歸責之事由可言，被上訴人以違約為由沒收上訴人已繳納之部分價金
          ，於法有據。
三、又債務已為一部履行者，法院得比照債權人因一部履行所受之利益減少違約金，
    為民法第二百五十一條所明定，又約定之違約金額過高者，法院得減至相當之數
    額，同法第二百五十二條亦有明文，不問其作用為懲罰性抑為損害賠償之預定，
    均有其適用。本件上訴人已繳納四十期土地及房屋分期款，為被上訴人所不爭，
    僅剩十期尚未繳納，如予沒收已繳之全部價金，實有害公平原則，查被上訴人於
    解約後，已將房地另行出售他人，損害已減輕，而上訴人係見房屋有瑕疵未經改
    善，而遲延交付期款，且遲交期款所佔比例不多，本院斟酌上開情況，依職權酌
    減違約金百分之五十，是以，被上訴人應各返還所收受之價金一半之數額，即被
    上訴人乙○○應給付上訴人四十三萬五千五百元，被上訴人上毅公司應給付上訴
    人二十三萬四千五百元，及各自起訴狀繕本送達翌日即九十年一月十日起至清償
    之日止，按年息百分之五計算之利息，上訴人逾此部分之請求，即無理由，不應
    准許。原審就上開應准許部分，為駁回上訴人之判決，核有違誤，上訴意旨指摘
    原判決此部分不當，為有理由，應由本院予以廢棄改判如主文第二、三項所示。
    至於逾此部分之請求，原判決為駁回上訴人請求之判決，並無不合，上訴意旨，
    指摘原判決此部分不當，非有理由，應予駁回。
據上論結：本件上訴為一部有理由，一部無理由，依民事訴訟法第四百五十條、第四
百四十九條第一項、第七十九條但書、第八十五條第一項前段，判決如主文。
中      華      民      國    九十      年     十二     月    三十一    日
~B1民事第三庭審判長法  官  陳照德
~B2                法  官  陳成泉
~B3                法  官  曾謀貴
右為正本係照原本作成。
兩造均不得上訴。
~B                書記官  林振甫
中      華      民      國    九十一    年      一      月      二      日
                                                                        Ｈ


司法院資訊處製作；財團法人民間司法改革基金會備份。
